臺灣彰化地方法院北斗簡易庭民事判決
                                     110年度斗簡字第44號
原      告  何文堯  

訴訟代理人  盧江陽律師
被      告  何文舜  
訴訟代理人  何佳恩  

上列當事人間請求分割共有物事件，本院於民國111年4月19日言
詞辯論終結，判決如下：
    主    文
兩造共有如附表一編號一所示土地變賣，所得價金按附表二所示
原應有部分比例分配。
訴訟費用由兩造按附表二所示之比例負擔。
    事實及理由
一、原告主張：
  ㈠兩造共有坐落彰化縣○○鎮○○段0000地號（重測前為二林段410
    -49地號）如附表一所示土地（面積152.11平方公尺、使用
    分區為特定農業區、使用類別為甲種建築用地，下稱系爭土
    地），應有部分各為二分之一，兩造並無因物之使用目的不
    能分割或訂有不分割之期限及受農業發展條例第16條第1項
    規定之限制等情形，兩造未能達成分割之協議。
  ㈡系爭土地上現有一棟未辦理保存登記建物，因上開建物亦未
    辦理稅籍登記，故無稅籍登記資料，更未編定門牌號碼，該
    建物早年為兩造之父何錦琨興建，一樓作為工廠之用，二樓
    居住使用。因建物為違章建築，無何價值，兩造之父死亡後
    ，建物即由兩造使用，被告在建物內放置當初工廠製造之成
    品與半成品。爰依共有之法律關係及民法第823條第1項、第
    824條第2項規定，請求系爭土地分割應由南至北橫切為2塊
    ，由原告取得北面一半面積部分土地，被告取得南面一半面
    積部分土地等語。
　㈢並聲明：系爭土地應橫切分割為二：北半面分歸原告取得，
    南半面分歸被告取得，互不找補。
二、被告則以：系爭土地當初為何錦琨所有，因當初買受系爭土
    地時，何錦琨無自耕農身分，遂將系爭土地一半應有部分借
    名登記在原告名義，嗣由被告繼承何錦琨應有部分1/2並辦
    畢繼承登記，原告不知以何原因騙到系爭土地1/2應有部分
    ，如果要繼承，何錦琨育有4名子女，系爭土地應分割為4份
    ，為何會變成原告應有部分為1/2，要分一半土地？被告認
    原告在何錦琨生前已受贈其他房屋，且原告在何錦琨晚年並
    未扶養何錦琨，系爭土地原告不能再分等語置辯。並聲明：
    原告之訴駁回。
三、本院之判斷：
  ㈠原告主張附表一所示之系爭土地為兩造所共有，應有部分如
    附表二所示，且無因物之使用目的不能分割或訂有不分割期
    限等情形，業據原告提出土地登記謄本、地籍圖謄本、實價
    登錄資料等件為證，且本院分別於民國110年4月26日、同年
    10月22日會同兩造及彰化縣二林地政事務所（下稱二林地政
    ）測量人員至系爭土地現場勘驗，有勘驗筆錄及照片11張附
    卷可稽，應堪信原告上開主張為真。
　㈡按「各共有人，除法令另有規定外，得隨時請求分割共有物
    」、「分割之方法不能協議決定…法院得因任何共有人之請
    求，命為下列之分配：二、原物分配顯有困難時，得變賣共
    有物，以價金分配於各共有人；或以原物之一部分分配於各
    共有人，他部分變賣，以價金分配於各共有人。」，民法第
    823條第1項前段、第824條第2項第2款分別定有明文。次按
    另若以原物分割，各當事人分得之土地，面積過小，顯然不
    能作何用途，徒然減損土地之經濟效用，故不能原物分割者
    ，應予以變賣，所得價金各按應有部分比例分配予各共有人
    ，如此始能將土地發揮最高之經濟上利用價值，並符合分割
    共有物應徹底消滅共有關係及公平合理之旨（最高法院82年
    度台上字第512號民事判決要旨參照）。次按當事人主張有
    利於己之事實者，就其事實有舉證之責任，但法律別有規定
    ，或依其情形顯失公平者，不在此限，民事訴訟法第277條
    定有明文。此項規定，固已揭示舉證責任分配之方向，惟其
    規定，尚無具體標準，仍應視各別事件情形之不同而為具體
    之認定，使舉證責任公平合理分配於兩造負擔。此於當事人
    就發生法律上效果所必要之事實，如可分為特別要件事實與
    一般要件事實之具體個案時，其主張法律效果存在者，自應
    就其特別要件事實負舉證責任，始符上揭條文所定之趣旨（
    最高法院101年度台上字第995號判決意旨參照）。
  ㈢查系爭土地西側臨對外交通巷道，東、北、南側臨私人土地
    ，且系爭土地上之3樓建物，雖未辦理建物登記及保存登記
    ，亦未編定門牌，屬於即報即拆之違章建築，惟本院至系爭
    土地現場勘驗時，上開建物無論從建材、門窗、陽台、加蓋
    頂樓鐵皮屋、內部樓梯等處以觀，並非老舊或傾頹，除前院
    加蓋之遮陽鐵棚因風吹日曬有鏽蝕外，其餘建物仍符居住使
    用，是認該建物仍有經濟價值，此有勘驗建物照片4張在卷
    可按；另該建物僅有大門一個，上樓之樓梯一個，現況已被
    原作為工廠之成品、半成品占滿，本院依建物外觀，2樓應
    為房間，無法獨立分割成各1/2，又分割共有物之立法精神
    在於「保留建物、消滅共有」，該建物應予保留。故兩造依
    1/2應有部分做實物分割，不論大門、通道、走廊、房間、
    陽台等部分，均無法一分為二，實物分割後未來兩造使用範
    圍及通行道路等均會屢生糾紛，非一次性解決爭執。從而，
    系爭土地及其上建物應予變價分割，對於兩造方為公平適當
    。
  ㈣本院審酌上情，認將系爭土地全部併予以變價分割，所得價
    金依共有人應有部分之比例分配，且被告得視系爭土地內建
    物占有使用情形行使優先承買權取得原告應有部分。至於被
    告上開所辯，系爭土地原告應有部分1/2，係何錦琨借名登
    記予原告，土地、建物均為何錦琨之遺產，應由其子女4人
    共同繼承云云。經查：被告辯稱原告欺騙何錦琨獲得土地應
    有部分或何錦琨將應有部分1/2借名登記予原告之事實，未
    據被告舉證以實其說，且被告所提證據皆非系爭土地之移轉
    或貸款事實，本院不予採信；又何錦琨分別於71年間及86年
    間將系爭土地先後登記予兩造（原告登記原因為分割轉載）
    ，實難認系爭土地中之原告應有部分為何錦琨之遺產，既然
    系爭土地為兩造所共有，分割後自應分歸兩造單獨所有，與
    何錦琨其他子女無關。揆諸前開規定及判決要旨，本院將系
    爭土地變價分割，所得價金依兩造應有部分之比例分配，於
    法並無不合，應予准許，爰判決分割如主文第1項所示。
四、本件分割共有物事件，如由敗訴之被告負擔訴訟費用顯失公
    平，爰命勝訴之原告負擔部分訴訟費用，亦即各依如附表二
    所示兩造原應有部分比例計算負擔之。
五、本件事證已臻明確，兩造其餘之攻擊或防禦方法及所用之證
    據，經本院斟酌後，認為均不足以影響本判決之結果，爰不
    逐一論列，併此敘明。　　
六、訴訟費用負擔之依據：民事訴訟法第80條之1。
中    華    民    國    110    年    4    月     28   日
                  北斗簡易庭   法  官  丁兆嘉
【附表一】：
編  號            土地及建物坐落      面積   權利    範圍  縣  市 鄉鎮市區   段 地、建號 平方公尺   1 彰化縣  二林鎮 儒芳段 0000-0000地號  152.11 原告1/2、被告 1/2 
【附表二】：
編號 共有人  原應有部分比例及訴訟費用負擔之比例 1 何文堯          1/2 2 何文舜          1/2 
以上正本係照原本作成。
如對判決上訴，應於判決送達後20日內向本院提出上訴狀。如委
任律師提起上訴者，應一併繳納上訴審裁判費。 
中    華    民    國    110    年    4    月     28   日
                      　　    書記官　蔡政軒